【裁判字號】    90,上訴,468
【裁判日期】    900530
【裁判案由】    毒品危害防制條例
【裁判全文】
臺灣高等法院臺中分院刑事判決                      九十年度上訴字第四六八號
    上  訴人即
    被      告  己○○
    指定辯護人  本院公設辯護人戊○○
右上訴人因違反毒品危害防制條例案件，不服臺灣彰化地方法院八十九年度訴字第四
九○號中華民國八十九年八月十七日第一審判決（起訴案號：臺灣彰化地方法院檢察
署八十九年度偵字第九四九號、二七二二號），提起上訴，本院判決如左：
      主  文
原判決撤銷。
己○○共同販賣第一級毒品，未遂，處有期徒刑捌年。
扣案之海洛因包（淨重壹拾肆點捌公克）、安非他命壹包（淨重玖點捌捌公克）
均沒收銷燬之；分裝袋壹包沒收。
      事  實
一、己○○自民國（下同）八十八年十二月間起，即有施用第一級毒品海洛因與第二
    級毒品安非他命之行為（現在強制戒治中）。其為施用第一級毒品海洛因與第二
    級毒品安非他命，又於八十九年一月中旬某日晚上七、八時許，在彰化縣彰化市
    ○○路靠近台灣化學纖維股份有限公司與彰化師範大學附近，以每錢海洛因（約
    三點七五公克）新臺幣（下同）一萬元及每錢安非他命一千八百元之代價，以總
    價七萬元向綽號為「阿炳」之已成年不詳姓名男子販入第一級毒品海洛因與第二
    級毒品安非他命各若干包。數日後，己○○因思及其要扶養三位小孩（其配偶乙○○因犯施用第一級毒品罪與意圖販賣而持有第一級毒品等罪，業經本院判處有
    期徒刑九年確定，現在執行中），且其本身為購入第一、二級毒品供己施用亦花
    費甚多，乃萌伺機賣出上開購入之第一、二級毒品以賺取差價之犯意，遂轉而基
    於意圖販賣以營利之犯意，而在彰化縣彰化市○○路○段一百六十六號八樓之居
    所，同時持有其向「阿炳」所購入且未及施用之第一級毒品海洛因三包（淨重十
    四．八三公克）及第二級毒品安非他命一包（淨重九．八八公克）。嗣至八十九
    年一月二十四日晚上七時三十分許，台中市警察局刑警隊之警員在台中市○○○
    路六十三巷二之四號查獲丁○○持有第一級毒品海洛因，經由丁○○之供述，警
    員認為己○○涉有販賣毒品之罪嫌，乃要丁○○先撥打己○○所有之00000
    00000號行動電話，並表示要以六千元之代價，向己○○購入半錢之海洛因
    ，當時適有甲○○（業經檢察官為不起訴處分確定）亦在己○○之上開居所，甲○○明知海洛因係屬毒品危害防制條例第二條第二項第一款所規定之第一級毒品
    ，不得販賣，竟與亦知上情之己○○基於共同販賣第一級毒品海洛因以營利之犯
    意聯絡，於接聽電話之後，於電話中應允以六千元之代價，販賣半錢之海洛因給
    丁○○。其等通話之後，台中市警察局刑警隊之組長楊春賢等人，乃駕車帶丁○○依約前往彰化縣彰化市○○路台灣化學纖維股份有限公司附近等候交易。後至
    同日晚上十一時許，甲○○依約前來並欲引導丁○○前往己○○前開居所交易第
    一級毒品時，為警當場查獲，並經甲○○之引導，再到己○○於彰化縣彰化市○○路○段一百六十六號八樓之居所，同時查獲己○○及其意圖販賣而持有之第一
    級毒品海洛因三包（淨重十四．八三公克）、第二級毒品安非他命一包（淨重九
    ．八八公克）、及其所有預備供販賣毒品所用之分裝袋一包。
二、案經臺中市警察局移送臺灣彰化地方法院檢察署檢察官偵查起訴。
      理  由
一、訊據上訴人即被告己○○（以下簡稱為被告）於本院審理時，雖坦承伊確有於前
    開時、地，被警查獲第一級毒品海洛因三包（淨重十四．八三公克）、第二級毒
    品安非他命一包（淨重九．八八公克）、及分裝袋一包，惟被告矢口否認伊有販
    賣或意圖販賣而持有上開第一、二級毒品之犯意與行為，並辯稱：伊並不認識丁○○，以前亦未曾販賣任何毒品給丁○○，扣案之第一、二級毒品，係為供己施
    用而購入，分裝袋亦係伊為方便攜帶毒品外出施用而準備，伊並無販賣或意圖販
    賣而持有第一、二級毒品之犯行等情。
二、然查：
（一）本案被告於警訊時，除承認伊有施用第一級毒品海洛因及第二級毒品安非他命
      之犯行之外，雖辯稱上開扣案之第一、二級毒品係供己施用，並否認伊曾販賣
      第一、二級毒品給丁○○或他人，惟其於偵、審中，已先後供承：「我當初買
      進來時，是準備要賣，．．．．．．但我均未賣出去」（見八十九年度偵字第
      九四九號偵查卷宗第十五頁）、「我有準備要賣，因我需養三個小孩」（見同
      上偵查卷宗第十五頁反面」、「是想要賣，但不敢賣」（見同上卷宗第二三頁
      ）、「（買那麼多毒品）是要自己用，想要賣不敢賣」（見同上卷宗第三八頁
      ）、「（向阿炳購入七萬元毒品之用途）是要販賣」（見原審卷宗第五五頁）
      、「（我買海洛因、安非他命），買後才想要賣」等情（見原審卷宗第六一頁
      ）。復於本院訊問時，再供承：「我買的時後，沒有轉賣的意圖，後來雖有想
      賣，但因害怕而未賣」、「我買來以後才想要賣，但是我沒有賣」等語（見本
      院卷宗第二十頁及審判筆錄）。由被告以上之供述，其雖否認曾經販賣第一、
      二級毒品給他人施用（此部分所辯是否屬實，另詳如後述），惟其確曾因需要
      扶養三個小孩等原因，而萌販賣第一、二級毒品之犯意，應甚明顯，否則被告
      豈有多次供承上情之理？又就被告究係是否因要轉賣圖利而購入前開第一、二
      級毒品，或購入之時，僅係意圖供己施用，嗣後再萌販賣圖利之犯意而持有前
      開第一、二級毒品方面，被告先後所供，雖互有歧異，惟：（１）本案被告確
      有施用第一、二級毒品之行為，業據其於偵、審中均供承不諱，被告因此已被
      移送戒治處所施以強制戒治，亦有本院被告全國前案紀錄表在卷可稽，顯見被
      告確有可能係為圖供自己施用而購入上開第一、二級毒品。如再就被告供承其
      係以每錢海洛因（約三點七五公克）一萬元及每錢安非他命一千八百元之代價
      ，向綽號為「阿炳」之已成年不詳姓名男子購入總價七萬元之第一級毒品海洛
      因與第二級毒品安非他命各若干包，而其於前開時、地被警查獲時，僅被扣得
      第一級毒品海洛因三包（淨重十四．八三公克，尚不及四錢）及第二級毒品安
      非他命一包（淨重九．八八公克，尚不及三錢），且本案亦查無被告已賣出上
      開毒品之實證等情以觀，被告嗣後改稱其原先購入毒品，係為圖供自己施用，
      此後才萌販賣營利之意圖，自亦可信。（２）本案被告於偵、審中，雖曾供承
      ：「我當初買進來時，是準備要賣，．．．．．．但我均未賣出去」、「（向
      阿炳購入七萬元毒品之用途）是要販賣」等情，但其同時亦曾於偵、審中供述
      ：「（買那麼多毒品）是要自己用，想要賣不敢賣」、（我買海洛因、安非他
      命），買後才想要賣」等語。顯見被告無論於偵查中，或於原審法院訊問時，
      就其向「阿炳」購入七萬元毒品之目的，是否即係意圖轉賣圖利，所供均非一
      致，已難僅依被告上開供述前後不一之自白，擇其不利被告之部分，據以認定
      被告係意圖轉賣圖利，而向「阿炳」購入七萬元之第一、二級毒品。況原審法
      院為資慎重，特別訊問被告向「阿炳」購入海洛因與安非他命之時，是買時就
      想要賣，或買了才想要賣，被告即答稱：「買後才想要賣」（見原審卷宗第六
      一頁）。於本院訊問時，被告亦為相同辯述。由被告上開供述，本院認為本案
      尚無確切之證據足以證明被告係意圖轉賣圖利，而向「阿炳」購入七萬元之第
      一、二級毒品。（３）扣案之粉末三包（淨重十四點八三公克，包裝重一點二
      九公克）確係海洛因（純度百分之三十六點八五，純質淨重五點四六公克），
      另結晶一包（淨重九點八八公克，包裝重零點八二公克）確係甲基安非他命，
      復經法務部調查局鑑定明確，有該局八十九年三月九日（８９）陸（一）字第
      八九一三三○四七號鑑定通知書、同日00000000號檢驗通知書各一紙
      在卷可稽，參酌上情，及參酌被告自承經濟狀況不佳，且其配偶乙○○確因觸
      犯施用第一級毒品罪與意圖販賣而持有第一級毒品等罪，經本院判處有期徒刑
      九年確定，現在執行中，另被告亦確有三位小孩需其扶養，以上分別有本院八
      十六年度上訴字第二一四五號刑事判決書（見本院卷宗第四五頁）與被告戶口
      名簿影本（見本院卷宗第三四頁）一件附卷可稽等情，本院認被告應係為供自
      己施用而以七萬元之代價，向綽號為「阿炳」之已成年不詳姓名男子購入第一
      級毒品海洛因與第二級毒品安非他命各若干包，並供自己施用數日後，因思及
      需扶養三名小孩，且其本身為購入第一、二級毒品供己施用亦花費甚多，才萌
      伺機賣出上開購入之第一、二級毒品以賺取差價之犯意，並轉而基於意圖販賣
      以營利之犯意，而在彰化縣彰化市○○路○段一百六十六號八樓之居所，同時
      持有其向「阿炳」所購入且未及施用之第一級毒品海洛因三包（淨重十四．八
      三公克）及第二級毒品安非他命一包（淨重九．八八公克）。
（二）本案被告嗣後萌上開意圖販賣以營利之犯意，而在其前開居所，同時持有其向
      「阿炳」所購入且未及施用之第一級毒品海洛因與第二級毒品安非他命之後，
      被告雖否認此後曾有販賣第一、二級毒品給他人施用之犯行，惟：（１）本案
      所以被警查獲，乃係因台中市警察局刑警隊之警員，於八十九年一月二十四日
      晚上七時三十分許，在台中市○○○路六十三巷二之四號查獲通緝中之丁○○
      持有第一級毒品海洛因，經由丁○○之供述，警員認為綽號「小鳳」之女子與
      綽號「阿昌」之男子涉有販賣毒品之罪嫌，乃先要願意配合之丁○○先撥打「
      小鳳」所有之0000000000號行動電話，佯稱要以六千元之代價，向
      「小鳳」購入半錢之海洛因，嗣並在其等約定交易之後，台中市警察局刑警隊
      之組長楊春賢等人，即駕車帶丁○○依約前往彰化縣彰化市○○路台灣化學纖
      維股份有限公司附近等候交易，後至同日晚上十一時許，甲○○依約前來並欲
      引導丁○○前往交易第一級毒品時，為警當場查獲，當時甲○○即供述其係受
      到被告之交待前來引導丁○○，經警要求甲○○帶路，終在被告於彰化縣彰化
      市○○路○段一百六十六號八樓之居所，同時查獲被告及其持有之第一級毒品
      海洛因三包（淨重十四．八三公克）、第二級毒品安非他命一包（淨重九．八
      八公克）、及販賣毒品所用之分裝袋一包，上情業經查獲本案警員楊春賢及庚○○分別於原審法院及本院訊問時，均證述明確（見原審卷宗第五九、六○頁
      ，本院卷宗第七五、七六、七七頁）。證人符合鳴於警訊時，亦供證其於電話
      中，確有約定以六千元代價購買半錢海洛因各情。嗣證人丁○○於檢察官訊問
      時，雖推稱未打電話，不知「小鳳」、「阿昌」等人（見偵查卷宗第三○、三
      一頁）。惟本案所查扣之前開毒品及0000000000號行動電話確係被
      告所有，業據被告於本院訊問時供承在卷（見本院卷宗第十七、十九頁）。另
      甲○○無論在警訊或在本院訊問時，均坦承確有前開因受被告之指示，而外出
      欲引導丁○○而被警查獲之情。而被告及甲○○亦不否認其等之綽號分別為「
      小鳳」及「阿昌」。若無警員楊春賢及庚○○所證上情，及丁○○在警訊所證
      上情，警員楊春賢等人如何能查獲本案並於前開時、地以前開方法逮捕甲○○
      及被告？顯見丁○○於前開時間，確有撥打被告所有之0000000000
      號行動電話，約定要以六千元之代價，向被告購入半錢海洛因。證人丁○○嗣
      在檢察官訊問時，否認上情，應係迴護之詞，不足採信。（２）本案所查扣之
      前開毒品雖係被告所有，另台灣彰化地方法院檢察署檢察官亦以：丁○○於偵
      查中已改稱不認識甲○○，且扣案之前開毒品係被告所有，甲○○被警查獲之
      時，其身上亦未被警搜出任何毒品等情，以該署八十九年度偵字第九四九號、
      第二七二二號不起訴處分書，就甲○○所涉上開犯情對甲○○為不起訴處分確
      定（見偵查卷宗第六一頁）。惟證人丁○○在撥打被告所有之上開00000
      00000號行動電話之後，係由甲○○接聽並約定以六千元代價買賣半錢海
      洛因，上情業據證人丁○○在警訊時供證甚詳。其嗣後改稱未撥打上開電話，
      尚不足採信，其說明亦有如前述。另被告於本院訊問時，亦指認上開電話係由
      甲○○接聽（見本院卷宗第七五頁）。是甲○○於本院訊問時，推稱已忘記有
      無接聽上開電話（見本院卷宗第三○頁），顯係卸責之詞，尚不足採信。甲○○既有接聽上開電話，並於電話中與丁○○約定以六千元之代價買賣半錢海洛
      因，嗣後又外出引導丁○○，且據證人即警員庚○○於本院訊問時之證述，甲○○在外出欲引導丁○○時，又知先在約定地點附近繞一圈，以觀察有無異樣
      （見本院卷宗第七七頁），參酌上情，本院認甲○○在丁○○撥打被告所有之
      上開0000000000號行動電話之後，就丁○○在電話中約定以六千元
      之代價買賣半錢海洛因乙事，甲○○顯已參與此部分販賣第一級毒品海洛因犯
      行之實施。而上開半錢海洛因既係被告所有，甲○○亦指證後來丁○○等人到
      達約定地點之時，係被告要其下樓前去引導丁○○。顯見就此販賣第一級毒品
      海洛因之犯行，被告與甲○○之間，應具有犯意聯絡及行為分擔，其事證甚明
      。（３）本案被告已坦承其係以一錢一萬元之代價，向「阿炳」購入海洛因。
      則其再以半錢六千元（即一錢一萬二千元）之代價，與丁○○約定買賣半錢之
      海洛因，其有賺取其間之差價以營利之意圖，灼然甚明。又證人丁○○係為配
      合警方而向被告與甲○○佯稱購買半錢海洛因，實際上雖無購買毒品之真意，
      但被告既推由甲○○既在電話中與丁○○約定交易，並推由甲○○依約前來引
      導丁○○前往完成交易，難謂無販賣第一級毒品之故意，且已著手實施販賣第
      一級毒品之行為，縱因遭埋伏之警察當場逮獲致未能真正完成買賣毒品之行為
      ，亦應已成立販賣第一級毒品未遂罪（最高法院八十五年三月十二日八十五年
      度第四次刑事庭會議決議參照）。（４）證人丁○○於警訊中，雖曾供證其自
      八十八年九月間起，至前開時間被查獲時止，尚曾向被告及甲○○購買十七、
      八次之海洛因，惟證人丁○○此部分之供證既為被告及甲○○所否認，證人丁○○於偵查中亦已翻異前詞，否認有此向被告及甲○○購買海洛因之情事，且
      證人丁○○在警訊所供此情，亦無其他任何證據足以證明，本院爰不為被告有
      此犯行之認定，併此敘明。
三、綜上所述，本案被告原先雖係為供自己施用，而在前開時、地，以每錢海洛因一
    萬元及每錢安非他命一千八百元之代價，向「阿炳」購入總價七萬元之第一級毒
    品海洛因與第二級毒品安非他命各若干包。惟數日後，被告確有因為要扶養三位
    小孩，且其本身為購入第一、二級毒品供己施用亦花費甚多，乃萌伺機賣出上開
    購入之第一、二級毒品以賺取差價之犯意，遂轉而基於意圖販賣以營利之犯意，
    而在其於彰化縣彰化市○○路○段一百六十六號八樓之居所，同時持有其向「阿
    炳」所購入且未及施用之第一級毒品海洛因三包（淨重十四．八三公克）及第二
    級毒品安非他命一包（淨重九．八八公克），並於八十九年一月二十四日晚上七
    時三十分當丁○○被警查獲之後，確有與甲○○基於共同販賣第一級毒品海洛因
    以營利之犯意聯絡，而著手實施前開欲以六千元之代價，共同販賣半錢之海洛因
    給丁○○而未遂之犯行，其事證應甚明確。被告之上開犯行，應堪認定。核其所
    為，就其基於意圖販賣以營利之犯意而同時持有上開未及施用之第一級毒品海洛
    因與第二級毒品安非他命部分，係犯有毒品危害防制條例第五條第一項之意圖販
    賣而持有第一級毒品罪與同條文第二項之意圖販賣而持有第二級毒品罪。被告基
    於上開犯意，以一行為，同時持有第一級毒品罪與第二級毒品罪，係一行為觸犯
    二罪名之想像競合犯，原應依刑法第五十五條之規定，從一重依毒品危害防制條
    例第五條第一項之意圖販賣而持有第一級毒品罪處斷。惟被告在意圖販賣而持有
    第一級毒品之犯行實施中，嗣又著手實施販賣第一級毒品海洛因而未遂，此部分
    係犯毒品危害防制條例第四條第五項、第一項之販賣第一級毒品未遂罪。被告在
    意圖販賣而持有第一級毒品之犯行實施中，嗣既已著手實施販賣第一級毒品海洛
    因之行為，則其意圖販賣而持有第一級毒品之犯行，應被販賣第一級毒品未遂之
    犯行所吸收，而不另論罪。因其間有吸收犯關係，故此部分販賣第一級毒品之犯
    行，起訴書雖未及，本院亦應併予審判。公訴人認被告販賣第一級毒品海洛因
    未遂部分，係犯毒品危害防制條例第四條第一項之販賣第一級毒品既遂罪，尚有
    未洽；又公訴人就被告意圖販賣而持有第二級毒品罪部分，認被告係為賣出賺取
    差價而購入，認被告此部分係犯毒品危害防制條例第四條第二項之販賣第二級毒
    品罪，且與被告所犯販賣第一級毒品罪部分，犯意各別，應予分論併罰，亦有未
    洽，起訴法條並應予以變更。又就被告上開販賣第一級毒品海洛因未遂之犯行，
    其與甲○○之間互有犯意聯絡及行為分擔，均為共同正犯。被告上開販賣第一級
    毒品海洛因之犯行，既屬未遂，應依刑法第二十六條前段之規定減輕其刑。扣案
    之第一級毒品海洛因三包（淨重十四點八三公克，包裝重一點二九公克，純度百
    分之三十六點八五，純質淨重五點四六公克）、第二級毒品安非他命一包（淨重
    九點八八公克，包裝重零點八二公克）均係毒品，應依毒品危害防制條例第十八
    條第一項之規定宣告沒收銷燬之。又毒品極易因分裝而佚失，被告辯稱係為外出
    施用方便而準備分裝袋一包，尚非可信，扣案之分裝袋一包應係被告所有預備供
    販賣毒品所用之物，應依刑法第三十八條第一項第二款之規定宣告沒收。另本案
    雖經警同時查扣安非他命吸食器一組，0000000000、0000000
    000號行動電話各一支，及現金六萬三千五百元，惟安非他命吸食器一組並非
    供本案被告犯罪所用之物，與本案被告之前開犯行無關，而扣案現金六萬三千五
    百元亦查無證據足以證明係被告本案犯罪所得，另扣案之上開行動電話係供被告
    日常生活使用，並非專供被告實施本案犯行所用之物，爰均不於本案為宣告沒收
    之諭知。
四、原審就被告前開所犯，予以論罪科刑，固非無見，惟原審判決既認定被告係以每
    錢海洛因（約三點七五公克）一萬元及每錢安非他命一千八百元之代價，向綽號
    為「阿炳」之男子購入海洛因及安非他命，詎原審判決未審酌被告已有自己施用
    部分海洛因及安非他命之事實，而認定被告施用所剩下之扣案第一級毒品海洛因
    三包（淨重十四．八三公克）及第二級毒品安非他命一包（淨重九．八八公克）
    係被告以總價七萬元購入，此部分事實之認定顯有前後不一之矛盾。又被告販賣
    第一級毒品海洛因之犯行，僅止於未遂階段，原審判決認定被告販賣第一級毒品
    海洛因之犯行已經既遂，且未認定甲○○亦為共同正犯，又誤認被告亦有販賣第
    二級毒品之犯行，以上亦有未合。是本案被告上訴否認犯罪雖無理由，但原審判
    決既有上開可議之處，即屬無可維持，自應由本院將原審判決撤銷，並予以改判
    。爰審酌被告之品行、犯罪動機、意圖販賣而持有第一、二級毒品進而販賣第一
    級毒品之犯罪情節與對社會所生危害、及其犯罪後之態度等一切犯罪情狀，在依
    未遂犯之規定減輕其刑之後，量處有期徒刑八年。扣案之海洛因三包（淨重十四
    點八三公克，包裝重一點二九公克，純度百分之三十六點八五，純質淨重五點四
    六公克）、安非他命一包（淨重九點八八公克，包裝重零點八二公克），均依法
    宣告沒收銷燬之。至於分裝袋一包，係被告所有預備供販賣毒品所用之物，已如
    上述，亦依刑法第三十八條第一項第二款宣告沒收。
五、據上論斷，應依刑事訴訟法第三百六十九條第一項前段、第三百六十四條、第二
    百九十九條第一項前段、第三百條、毒品危害防制條例第四條第五項、第一項、
    毒品危害防制條例第五條第二項、第十八條第一項前段、刑法第十一條前段、第
    二十八條、第五十五條、第二十六條前段、第三十八條第一項第二款，判決如主
    文。
本案經檢察官丙○○到庭執行職務。
中      華      民      國      九十       年     五     月    三十     日
                               臺灣高等法院臺中分院刑事第三庭
                                     審判長法  官  方  艤  駐
                                           法  官  胡  忠  文
                                           法  官  廖  柏  基
右正本證明與原本無異。
如不服本判決應於收受送達後十日內向本院提出上訴書狀，其未述上訴之理由者並
得於提起上訴後十日內向本院補提理由書（均須按他造當事人之人數附繕本）。
                                           書記官  柯  孟  伶
中      華      民      國      九十       年     五     月    三十     日
附錄本案論罪科刑法條全文
毒品危害防制條例第四條
第一項：製造、運輸、販賣第一級毒品者，處死刑或無期徒刑；處無期徒刑者，得併
        科新台幣一千萬元以下罰金。
第五項：前四項之未遂犯罰之。
                                                                        Ｒ


司法院資訊處製作；財團法人民間司法改革基金會備份。
